臺灣橋頭地方法院刑事判決　
111年度訴字第30號
公  訴  人  臺灣橋頭地方檢察署檢察官    
被      告  張譽覺
            蔡玉瑛
上列被告因傷害案件，經檢察官提起公訴（110年度偵字第5741
號），本院判決如下：
    主  文
張譽覺犯傷害罪，處拘役伍拾日，如易科罰金，以新臺幣壹仟元
折算壹日。
蔡玉瑛犯傷害罪，處拘役伍拾日，如易科罰金，以新臺幣壹仟元
折算壹日。
    事  實
一、張譽覺與蔡玉瑛前係夫妻（民國102年7月5日結婚，111年1
    月28日離婚），2人間具有家庭暴力防治法第3條第1款之家
    庭成員關係。張譽覺於110年1月18日4時許，在高雄市○○區○
    ○街000號13樓之兩造住所，向蔡玉瑛提出離婚協議書，並整
    理行李準備離家，蔡玉瑛因認張譽覺外遇且對其欲離家感到
    不滿，持水果刀朝行李箱揮砍(毀損部分未據告訴)，並基於
    傷害之犯意，徒手捶打張譽覺頭部，再至廚房拿取菜刀砍傷
    張譽覺右肩，張譽覺因而受有左頭部疼痛、右肩撕裂傷、右
    手擦傷之傷害。張譽覺持手機錄影蒐證時，蔡玉瑛又再搶奪
    張譽覺手機，張譽覺則基於傷害之犯意，徒手毆打蔡玉瑛頭
    部及腳踢蔡玉瑛下腹及下肢，及猛力拉扯蔡玉瑛之手腕並使
    刀刃劃傷蔡玉瑛，蔡玉瑛則因而受有腦震盪、右大腿挫瘀傷
    、右手掌表淺撕裂傷(約1公分)、右腕抓傷兩處(約1.5公分)
    。
二、案經張譽覺、蔡玉瑛訴由高雄市政府警察局楠梓分局報告臺
    灣橋頭地方檢察署檢察官偵查起訴。
    理  由
一、證據能力
　　㈠按私人錄音、錄影之行為，雖應受刑法第315條之1與通訊
      保障及監察法第29條第3款之規範，但其錄音、錄影所取
      得之證據，則無證據排除法則之適用。蓋我國刑事訴訟程
      序法（包括通訊保障及監察法）中關於取證程序或其他有
      關偵查之法定程序，均係以國家機關在進行犯罪偵查為拘
      束對象，對於私人自行取證之法定程序並未明文。私人自
      行或委託他人從事類似任意偵查之錄音、錄影等取證之行
      為，既不涉及國家是否違法問題，則所取得之錄音、錄影
      等證物，如其內容具備任意性者，自可為證據；私人將蒐
      取之證據交給國家作為追訴犯罪之證據使用，國家機關只
      是被動接收或記錄所通報已然形成之犯罪活動，並未涉及
      挑唆、參與支配犯罪，該私人顯非國家機關手足延伸，國
      家機關據此進行之後續偵查作為，自具有正當性與必要性
      。利用電話通話或兩人對（面）談因非屬於秘密通訊自由
      與隱私權等基本權利核心領域，國家就探知談話內容所發
      生干預基本權利之手段（即檢察官或法院實施之勘驗）與
      所欲達成實現國家刑罰權公益目的（即追訴、證明犯罪）
      兩相權衡，國家公權力之干預，尚無違比例原則，法院自
      得利用勘驗結果（筆錄），作為證據資料使用；況私人之
      錄音行為，不同於國家機關之執行通訊監察，應依通訊保
      障及監察法規定聲請核發或補發通訊監察書等法定程序及
      方式行之，但私人為對話之一方，為保全證據所為之錄音
      ，如非出於不法之目的或以違法手段取證，其取得之證據
      即難謂無證據能力，此有最高法院107 年度台上字第612
      號、第1700號判決意旨可資參照。被告蔡玉瑛雖爭執其母
      蔡○○與被告張譽覺之錄音之證據能力（見本院訴字卷一第
      70頁），惟查上開錄音光碟，無證據證明出於不法之目的
      或以違法手段取證或有剪輯、變造之情事，並經本院當庭
      製作勘驗筆錄，被告2人、檢察官均表示沒有意見（見本
      院訴字卷一第130頁），自有證據能力，被告蔡玉瑛爭執
      並無理由。
　　㈡被告蔡玉瑛固爭執被告張譽覺傷勢照片、手機側錄照片之
      證據能力等語（見本院訴字卷一第70頁）。惟照相機拍攝
      之照片係依機器之功能，攝錄實物形貌而形成之圖像，除
      其係以人之言詞或書面陳述為攝取內容，並以該內容為證
      據外，照片所呈現之圖像，並非人類意思表達之言詞或書
      面陳述，當非屬供述證據之範圍，故其有無證據能力，自
      應與一般物證相同，端視其取得證據之合法性及已否依法
      踐行證據之調查程序，以資認定（最高法院97年度台上字
      第3854號刑事判決參照）。本件被告張譽覺傷勢照片、手
      機側錄照片（見警卷第43頁、偵卷第55頁），既係透過照
      相機拍攝後列印所得，又與本案犯罪事實具有關聯性，又
      查無不得作為證據之事由，依法自有證據能力而得作為證
      據。至被告蔡玉瑛爭執之內容為不知傷勢如何造成，係涉
      該照片之證明力高低問題，與證據能力無關。
　　㈢被告以外之人於審判外之陳述，雖不符前4條之規定，而經
      當事人於審判程序同意作為證據，法院審酌該言詞陳述或
      書面陳述作成時之情況，認為適當者，亦得為證據；當事
      人、代理人或辯護人於法院調查證據時，知有第159條第1
      項不得為證據之情形，而未於言詞辯論終結前聲明異議者
      ，視為有前項之同意，刑事訴訟法第159條之5定有明文。
      準此，本判決所引用各項被告2人以外之人審判外言詞或
      書面陳述，性質上雖屬傳聞證據，然審酌此等陳述作成時
      外部情況俱無不當，復經檢察官、被告2人於本院準備程
      序時均表示同意有證據能力（見本院訴字卷一第69、70頁
      ），而檢察官、被告2人於本院審理中調查證據時，知有
      刑事訴訟法第159條第1項不得為證據之情形，亦未於言詞
      辯論終結前聲明異議，本院審酌該等證據作成之客觀情況
      均無不當，並無不宜作為證據之情事，依刑事訴訟法第15
      9條之5之規定，認均具有證據能力。　　
二、認定犯罪事實所憑之證據及理由
　　㈠訊據被告2人固坦承因離婚一事於案發時間在家中發生口角
      ，惟均矢口否認有何傷害犯行，被告張譽覺辯稱：並無傷
      害蔡玉瑛，可能是拉扯導致蔡玉瑛傷害，沒有要傷害他的
      意思，蔡玉瑛右手掌的傷是她自己手握斷裂水果刀造成云
      云。被告蔡玉瑛則辯稱：張譽覺有自殘的行為，我當天沒
      有拿菜刀也沒有砍他的行李箱，是張譽覺被害妄想，為了
      離婚虛構不實言論云云。
　　㈡查被告2人於案發時為夫妻關係，於案發時在家中談論離婚
      ，被告張譽覺拿行李箱整理衣物而後被告張譽覺於同日5
      時許至健仁醫院驗傷，被告蔡玉瑛於同日8時許、同月22
      日21時許至國軍高雄總醫院左營分院，分別受有如事實欄
      所載之傷害等事實，為被告2人所不爭執，且有國軍高雄
      總醫院左營分院受理家庭暴力事件驗傷診斷書、診斷證明
      書、健仁醫院受理家庭暴力事件驗傷診斷書、戶籍資料、
      傷勢照片等在卷可稽（見警卷第37至47頁、本院訴字卷一
      第281頁），此部分事實應堪認定。
　　㈢認定被告張譽覺傷害部分
　　　⒈證人即告訴人蔡玉瑛於警詢中證稱：被告張譽覺拿刀劃
        傷我的手掌，抓到我的手腕擦傷破皮，徒手擊打我的雙
        眼眶及鼻樑，毆打我的頭部，用腳踢我的左下腹部等語
        （見警卷第15頁），於偵查中稱：被告張譽覺先拿刀劃
        到我右手掌，並抓傷我的右手腕，對我拳打腳踢，毆打
        我頭部、左右下肢，眼眶鼻樑及下腹部等語（見偵卷第
        24頁）。細繹告訴人蔡玉瑛各次陳述情節可知，其針對
        案發過程中遭被告張譽覺傷害其各身體部位之主要情節
        ，先後所述大致一致，核與告訴人蔡玉瑛就醫時間、受
        傷部位等客觀事證相符，是告訴人蔡玉瑛此部分基本事
        實之證述，堪認實在。雖告訴人蔡玉瑛於警詢時並未敘
        及被告張譽覺有踢其下肢之情，然此部分大面積之傷勢
        甚難自傷，且考量當時場面混亂，告訴人蔡玉瑛處於情
        緒激動之狀態，身上有多處傷勢，且腰部與大腿上半部
        距離甚近，告訴人蔡玉瑛一時漏未敘及此情節，尚不至
        於影響其證詞之真實性。
　　　⒉且證人即告訴人蔡玉瑛之母蔡○○於偵查中證稱：張譽覺
        對蔡玉瑛拳打腳踢等語（見偵卷第25頁），於本院審理
        時證稱：張譽覺用拳頭打了蔡玉瑛的頭，用腳踢蔡玉瑛
        的腰、肚子，蔡玉瑛大腿的傷是張譽覺拳打腳踢造成的
        等語（見本院訴字卷一第9、11頁），亦核與告訴人蔡
        玉瑛所述相符，得為告訴人蔡玉瑛供述之補強。再查，
        被告張譽覺於警詢時陳稱：我有用手把蔡玉瑛撥開，有
        發生拉扯，蔡玉瑛的傷勢可能是那個時候造成的等語（
        見警卷第11頁），於偵查中陳稱：有拉扯動作等語（見
        偵卷第24頁），益徵被告張譽覺確實有與告訴人蔡玉瑛
        發生拉扯，是證人即告訴人蔡玉瑛所述其傷害係遭被告
        張譽覺劃傷、毆打及踹踢所致等情，尚與常情相符，應
        可採信。
　　　⒊復觀諸告訴人蔡玉瑛之診斷證明書內容，其於110年1月1
        8日8時16分即至國軍高雄總醫院左營分院驗傷，經診斷
        受有右腕紅色抓痕1.5公分兩處、右手平整撕裂傷1公分
        之傷害，復於同月22日21時40分許至國軍高雄總醫院左
        營分院，經醫師診視後認定其有頭暈、頭痛、右大腿挫
        瘀傷之傷害，有該院受理家庭暴力事件驗傷診斷書、診
        斷證明書、該院111年2月7日雄左民診字第1110001068
        號函暨檢附之病歷卷（見警卷第39、41頁、病歷卷第5
        、45至55、59至67頁）。核與告訴人蔡玉瑛指訴遭被告
        張譽覺攻擊時之受傷部位及傷勢並無矛盾，並參以其於
        案發後數小時即到院就診，並無其他因果中斷之情，應
        認其前開傷勢乃於被告張譽覺所造成無訛。至於其右大
        腿挫瘀傷、腦震盪於第一次驗傷時雖未發現，然上開傷
        勢尚非立即產生危害之傷勢，縱令於受傷後數日始就醫
        ，亦與常情無違。其頭部傷勢，係腦部受到震盪搖晃後
        產生的症狀，但因無外在表徵，故第一時間驗傷時僅針
        對其皮膚撕裂傷、破皮等紀錄，並未發現頭部傷勢，並
        非悖於常理。而大腿瘀挫傷係因受撞擊力道造成皮下組
        織出血，即刻顯現之症狀乃為紅、腫、熱、痛，患部之
        顏色隨著傷勢進程，甚而會有紅、青、黃色等轉變，此
        乃屬一般人生活經驗可得知悉之事項。審視國軍高雄總
        醫院左營分院於110年1月22日時就告訴人蔡玉瑛之大腿
        所拍攝之照片，其腿部為暗褐色，尚與挫傷之傷勢進程
        無違，係事發後出現瘀斑方再次就醫，應認與被告張譽
        覺之傷害行為有關。
　　　⒋被告張譽覺雖以前詞置辯，然查：
　　　　⑴依當時爭吵之過程，被告張譽覺執意離婚不被同意，
          欲離家又遭阻攔、行李箱遭毀損，告訴人蔡玉瑛先攻
          擊其又搶走其蒐證手機，對告訴人蔡玉瑛不滿情緒一
          再堆疊積累應屬容易想見。且勘驗影片可見告訴人蔡
          玉瑛甚至指著自己的臉對被告張譽覺稱「揍阿(臺語)
          」，經本院勘驗在案（見本院訴字卷一第57頁），而
          為挑釁之言論，顯見被告張譽覺當時情緒應屬激動。
          又告訴人蔡玉瑛所受傷勢包括頭部、腿部、右手，而
          為身體各不同部位，其腿部有大面積瘀青，可見被告
          張譽覺力道甚猛。在劇烈拉扯之過程中，衡情常人均
          應可知悉對方有可能會因為激烈之肢體拉扯而受有傷
          害，縱被告張譽覺稱其不是要攻擊告訴人蔡玉瑛，然
          就其所為會造成告訴人蔡玉瑛受傷乙節，仍得知悉此
          情，主觀上仍具有傷害故意甚明。而正當防衛必須行
          為人主觀上具有防衛意思，始能主張阻卻違法，然被
          告張譽覺猛力而為已如前述，已非一般防衛者應有之
          作為，是揆諸上開說明，自難成立正當防衛。
　　　　⑵再查告訴人蔡玉瑛手部之傷勢是掌心有一公分左右表
          淺撕裂傷，有其傷勢照片可參（見病歷卷第61頁），
          假設如被告張譽覺所辯，告訴人蔡玉瑛係手握斷裂刀
          刃，因刀刃面均屬鋒利而可劃傷與之接觸之皮膚，又
          握住的動作是手指與掌心合起呈拳狀，手指施力於內
          側手心可能造成手心內側較深且較長條的傷痕，而非
          如告訴人蔡玉瑛僅有掌心中央1公分表淺傷勢。被告
          張譽覺所辯實與告訴人蔡玉瑛客觀傷勢情形不符，顯
          非可採。
　　㈣認定被告蔡玉瑛傷害部分
　　　⒈證人即告訴人張譽覺於警詢中證稱：因我拿出離婚協議
        書，蔡玉瑛就情緒失控，蔡玉瑛去廚房拿菜刀朝我砍過
        來，導致我右肩撕裂傷，並有徒手重擊我的頭部，且有
        持水果刀砍我的行李箱等語（見警卷第6頁），於偵查
        中稱：我跟蔡玉瑛談離婚，拿行李箱整理衣物，蔡玉瑛
        去廚房拿水果刀，往行李箱砍下去，行李箱壞了、刀子
        也斷了。蔡玉瑛用手打我頭部，我拿手機側錄，蔡玉瑛
        又去拿菜刀砍到我右肩等語（見偵卷第24頁），所述前
        後大致相符，尚無明顯瑕疵，前揭證詞在有後述補強證
        據之情況下，應可作為認定事實之依據。至告訴人張譽
        覺雖未指明其手部傷勢如何造成，惟其已稱被告蔡玉瑛
        持刀及徒手攻擊，且查其傷勢照片為右手食指，有健仁
        醫院111年2月17日健仁字第1110000048號函暨檢附之照
        片可佐（見本院訴字卷一第107頁），即應為防衛被告
        蔡玉瑛攻擊所致。
　　　⒉告訴人張譽覺於案發後之110年1月18日5時0分許旋即至
        健仁醫院就診，經診斷有左頭部疼痛、右肩撕裂傷之傷
        害，有該院受理家庭暴力事件驗傷診斷書、該院111年2
        月17日健仁字第1110000048號函暨檢附之病歷資料可考
        （見警卷第37頁、本院訴字卷一第97至112頁），並有
        告訴人張譽覺傷勢照片可證（見警卷第43頁、本院訴字
        卷一第107頁），與告訴人張譽覺所述遭被告蔡玉瑛傷
        害之過程包括徒手毆打頭部及持刀劃傷右肩，無論受傷
        之部位與肩傷呈現長條劃開傷勢型態均屬相合。又本案
        案發為4時許，告訴人張譽覺係於同日5時許即到醫院就
        診，時間甚為密接，應可認定上開傷勢即屬被告蔡玉瑛
        所致。
　　　⒊再查，告訴人張譽覺與被告蔡玉瑛之母蔡○○之對話中，
        告訴人張譽覺稱「她若是有念在過去的感情，就不應該
        拿刀對我頭這樣砍下去，我是這樣閃才砍到這邊，你知
        道這樣多痛嗎？」，蔡○○稱「就是看你收行李，又....
        ..」，告訴人張譽覺稱「可以拿刀殺人嗎？」，蔡○○稱
        「她是不可以，對啦！說這樣就不對，你沒有錯啦！你
        聽懂嗎？」、「你又收拾衣褲，她心情鬱卒」。後告訴
        人張譽覺稱「那刀給我砍下去，我的心已經碎了，我不
        想再說這麼多了，什麼情形可以拿刀砍下去，我真的無
        解，那天我沒拿刀喔！」」，蔡○○稱「對，我解釋給你
        聽，大家都有做錯的時候」等語，業經本院勘驗在案（
        見本院訴字卷一第187、188頁）。可見告訴人張譽覺講
        述被告蔡玉瑛持刀乙節時，蔡○○並未否認上情，僅是為
        被告蔡玉瑛說明其動機，甚至稱被告蔡玉瑛這樣不對、
        有做錯，益證被告蔡玉瑛確有持刀傷害告訴人張譽覺之
        行為。
　　　⒋且蔡○○趴在行李箱上，被告蔡玉瑛從蔡○○身後走向鏡頭
        ，蔡○○起身後持菜刀拍打行李箱，被告蔡玉瑛伸出右手
        ，隨後鏡頭晃動，亦經本院勘驗在案（見本院訴字卷一
        第198-9頁），且有刀刃斷裂卡在行李箱上、行李箱內
        有斷裂之水果刀之照片可佐（見偵卷第55頁），自蔡○○
        彎腰之動作之情形觀之，應係刀具掉落地上，蔡○○拾起
        後持刀拍打行李箱希望場面能獲控制。該刀具掉落之位
        置即在行李箱旁，足徵證人即告訴人張譽覺證稱欲打包
        離家，被告蔡玉瑛原係先持刀揮砍其行李箱，因刀刃斷
        裂，徒手毆打其頭部並持菜刀揮砍等情，均屬有據。
　　　⒌復查被告蔡玉瑛亦於警詢時自承：張譽覺丟了一張離婚
        協議書來，我們發生爭吵，我就把他行李箱往地上丟。
        我拿刀丟地上嚇唬他，並拿刀的刀背往他肩膀地方劃過
        去，我有朝他的臉打一巴掌，我有使用菜刀等語（見警
        卷第15頁），並經本院勘驗被告蔡玉瑛之警詢錄音（見
        本院訴字卷一第184頁），就上開情節均為其自行供述
        ，員警並無誘導或不正訊問之情事。若非確有其事，被
        告蔡玉瑛又何須供述不利於己之內容，徒使自己遭刑事
        訴追，其事後所辯應屬卸責之詞。
　　　⒍證人蔡○○雖於偵查中證稱：蔡玉瑛沒有回手，沒有看到
        有人拿刀，不知道告訴人張譽覺為何受傷等語（見偵卷
        第25頁），於本院審理時證稱：蔡玉瑛沒有動手，我在
        場時沒有拿刀，張譽覺沒有受傷等語（見本院訴字卷二
        第9、10頁）。然證人蔡○○在場見聞，自無可能不知現
        場係何人持刀，且依前述影片勘驗結果可知，蔡○○有手
        持刀具拍打行李箱，其所述與現場客觀情形顯然不符，
        甚至與被告蔡玉瑛自己警詢所述亦不相同，證人蔡○○此
        部分所述應為維護其女即被告蔡玉瑛之詞，不足採信。
　　　⒎被告蔡玉瑛雖以前詞置辯，然查告訴人張譽覺與其女性
        友人雖曾於110年7月間爭吵，其女性友人報警表明告訴
        人張譽覺有輕生意圖，有高雄市政府警察局勤務指揮中
        心受理110報案紀錄單可考（見本院訴字卷一第119頁）
        ，然此為本案發生後半年之事件，難認與本案有何關聯
        。至告訴人張譽覺雖曾於109年10月間與其女性友人爭
        吵，亦有高雄市政府警察局勤務指揮中心受理110報案
        紀錄單可參（見本院訴字卷一第120頁），惟該次係其
        女性友人自殘，故尚無事證可認告訴人張譽覺於案發時
        有何自殘傾向。且依前述事證已可認告訴人張譽覺之傷
        勢為被告蔡玉瑛所為，並非告訴人張譽覺自行造成。
　　㈤綜上所述，本件事證明確，被告2 人所辯均非可採。本案
      事證已臻明確，前揭犯行均堪認定，應依法論科。　
三、論罪科刑
　　㈠核被告2人所為，均係犯刑法第277 條第1 項之傷害罪。
　　㈡按「家庭暴力」者，謂家庭成員間實施身體或精神上不法
      侵害之行為；「家庭暴力罪」者，謂家庭成員間故意實施
      家庭暴力行為而成立其他法律所規定之犯罪，家庭暴力防
      治法第2 條第1 、2 款分別定有明文。查本件案發時被告
      2人為配偶關係，業如前述，2 人間具有家庭暴力防治法
      第3 條第1 款所定之家庭成員關係，則其等為本件之傷害
      行為，核屬家庭成員間實施身體上之不法侵害行為，構成
      刑法上之傷害罪，均已該當於家庭暴力防治法第2 條第2 
      款之家庭暴力罪，惟因家庭暴力防治法就此並無罰則之規
      定，故各應僅以刑法傷害罪論處，附此敘明。被告2人在
      前揭所示密接時間，於同一地點，接續出手傷害對方之行
      為，為接續犯，各屬包括之一罪。
　　㈢爰審酌被告2人為夫妻關係，遇有爭執不思理性處理，互相
      出手傷害對方，行為均屬不當，然本案爭端乃源於雙方對
      於婚姻存續並無共識，及其等之動機、手段、各自之傷勢
      情形、均未與對方和解或賠償損失，另參酌被告張譽覺自
      稱二專畢業，現職計程車司機，收入約3萬元，無須扶養
      對象；被告蔡玉瑛二技畢業、現職護理師，須扶養65歲之
      母親及7歲的女兒並負擔房貸等一切情狀（見本院訴字卷
      二第22頁），分別量處如主文所示之刑，並均諭知易科罰
      金之折算標準。
據上論斷，應依刑事訴訟法第299條第1項前段，判決如主文。
本案經檢察官靳隆坤提起公訴，檢察官鍾葦怡到庭執行職務。
中　　華　　民　　國　　111 　年　　8 　　月　　23　　日
                  刑事第一庭    審判長法　官  楊智守
　　　　　　　　　                    法  官  林  筠
　　　　　　　　　                    法  官  王奕華
以上正本證明與原本無異。
如不服本判決應於收受判決後 20 日內向本院提出上訴書狀，並
應敘述具體理由。其未敘述上訴理由者，應於上訴期間屆滿後20
 日內向本院補提理由書 (均須按他造當事人之人數附繕本)「切
勿逕送上級法院」。
中　　華　　民　　國　　111 　年　　8 　　月　　23　　日
                                      書記官  曾小玲
附錄本案論罪科刑法條
中華民國刑法第277條
傷害人之身體或健康者，處5年以下有期徒刑、拘役或50萬元以
下罰金。
犯前項之罪，因而致人於死者，處無期徒刑或7年以上有期徒刑
；致重傷者，處3年以上10年以下有期徒刑。